臺灣高等法院刑事判決
110年度上訴字第665號
上  訴  人  臺灣基隆地方檢察署檢察官
被      告  余世仲


上列上訴人因被告毒品危害防制條例案件，不服臺灣基隆地方法
院109年度訴字第561號，中華民國109年12月29日第一審判決（
起訴案號：臺灣基隆地方檢察署109年度撤緩毒偵字第138號），
提起上訴，本院判決如下：
    主  文
上訴駁回
    理  由
一、公訴意旨略以：被告甲○○基於施用第一級毒品海洛因之犯意
    ，於民國107年8月27日上午10時許，在基隆市○○區○○路000
    巷00○0號住所內，以針筒注射方式，施用海洛因1次；另基
    於施用第二級毒品甲基安非他命之犯意，於同日下午3時許
    ，在上開住所內，以將甲基安非他命置於吸食器內，加熱使
    成煙霧方式，施用甲基安非他命1次。嗣因臺灣基隆地方檢
    察署檢察官偵辦張宸榮販賣毒品案件，於翌（28）日晚間6
    時許，在上開住所為警拘提查獲。因認被告涉犯毒品危害防
    制條例第10條第1、2項之施用第一、二級毒品罪嫌等語。
二、按起訴之程式違背規定者，應諭知不受理之判決，並得不經
    言詞辯論為之，刑事訴訟法第303條第1款、第307條分別定
    有明文。而施用第一、二級毒品為犯罪行為，毒品危害防制
    條例第10條設有處罰規定。故施用第一、二級毒品者，本應
    科以刑罰。惟基於刑事政策，對合於一定條件之施用者，則
    依同條例第20條之規定，施以觀察、勒戒及強制戒治之保安
    處分。又109年1月15日修正公布、同年7月15日施行之毒品
    危害防制條例第20條第3項規定，犯第10條之罪於觀察、勒
    戒或強制戒治執行完畢釋放後，3年後始再犯者，不論其行
    為係在新法施行生效前或施行生效後所為（同條例第35條之
    1第1、2款參照），均應適用同條第1、2項（即應先觀察勒
    戒或強制戒治）之規定，又上開所謂「3年後再犯」，只要
    本次再犯（不論修正施行前、後）距最近1次觀察、勒戒或
    強制戒治執行完畢釋放，已逾3年者，即該當之，不因其間
    有無犯第10條之罪經起訴、判刑或執行而受影響（最高法院
    刑事大法庭109年度台上大字第3826號裁定參照）。同條例
    第35條之1第1款及第2款前段規定，該次修正施行前犯同條
    例第10條之罪之案件，於該條例施行後，偵查中，由檢察官
    依修正後規定處理；審判中，由法院或少年法院（地方法院
    少年法庭）依修正後規定處理。是犯同條例第10條第1項之
    施用第一級毒品罪、同條第2項之施用第二級毒品罪者，不
    論行為係在修正前或修正後，法院審判中之案件均應依新法
    規定處理。而同日施行之修正後同條例第23條第2項規定「
    觀察、勒戒或強制戒治執行完畢釋放後，3年内再犯第10條
    之罪者，檢察官或少年法院（地方法院少年法庭）應依法追
    訴或裁定交付審理」，已明定對同條例第10條第1項、第2 
    項所定施用毒品罪之起訴，須具備觀察、勒戒、強制戒治等
    保安處分執行完畢釋放後3年内再犯之要件，即以係以「觀
    察、勒戒或強制戒治執行完畢釋放後，3年內再犯」為其訴
    追條件，至於起訴、判刑或執行等刑事處罰執行完畢釋放後
    3年内再犯之情形，則不屬之（最高法院109年度台上字第35
    22號、第3758號、第3777號判決意旨、109年度台上大字第3
    536號裁定參照）。
三、又毒品危害防制條例第24條第1項規定「附命完成戒癮治療
    之緩起訴處分」(下稱「附命緩起訴」）程序（109年1月15 
    日修正公布之同條項規定，尚未施行），依現行實務見解，
    犯同條例第10條第1項、第2項之施用第一級或第二級毒品罪
    者，如已完成「附命緩起訴」之戒癮治療，事實上已接受等
    同「觀察、勒戒或強制戒治」執行完畢釋放之處遇，則如於
    同條例第23條第2項所定「3年」内，再犯施用第一級或第二
    級毒品罪，顯現其再犯率甚高，原規劃之「附命緩起訴」完
    成戒癮治療制度功能無法發揮成效，已無再次接受「觀察、
    勒戒或強制戒治」處遇之必要，自應依該條例第23條第2項
    規定之相同法理，逕行追訴（提起公訴或聲請簡易判決處刑
    ），而無再依該條例第20條第1項重行聲請觀察、勒戒或強
    制戒治之必要，且此經「附命緩起訴」，應以經「附命緩起
    訴」並「完成戒癮治療」後，起算該「3年」内再犯之期間
    （最高法院109年度台非字第76號、第77號判決意旨參照)。
    參酌毒品危害防制條例第20條之立法理由，施用毒品者未完
    成「附命緩起訴」之戒癮治療，緩起訴處分後經撤銷，其緩
    起訴處分並未完成，自不得解為等同「觀察、勒戒」之處遇
    已完成，即不得認其事實上已接受等同「觀察、勒戒或強制
    戒治」執行完畢釋放之處遇，自無從依此起算3 年之再犯期
    間。
四、經查：
　㈠上開犯罪事實，業據被告被告甲○○於檢察官偵訊時坦承不諱
    ，且被告為警查獲後所採集之尿液，經送台灣檢驗科技股份
    有限公司以氣相層析質譜代法為確認檢驗，結果呈嗎啡、可
    待因、安非他命、甲基安非他命陽性反應，有該公司107年9
    月12日出具之濫用藥物檢驗報告、基隆市警察局偵辦毒品案
    件尿液檢體對照表（尿液檢體編號：000-0000）各1紙在卷
    可稽，堪認被告上揭任意性自白即與事實相符，可以採信。
　㈡被告甲○○於上開施用毒品之時間前，最近1次所受之觀察、勒
    戒、強制戒治或完整戒癮治療之處遇，係其因施用毒品案件
    ，經原法院裁定送強制戒治，於91年9月1日執行完畢，刑案
    部分另經本院以90年度上訴字第2576號判決各判處有期徒刑
    9月、7月確定，此有本院被告前案紀錄表在卷可按。而被告
    本案被訴施用毒品之時間為107年8月27日，距其最近1次強
    制戒治執行完畢即91年9月1日，已逾3年，縱被告前曾因犯
    施用毒品罪，經起訴、判刑、執行，或經檢察官為附命完成
    戒癮治療緩起訴處分確定而未完成戒癮治療，揆諸前揭規定
    及說明，本案仍應依修正後之毒品危害防制條例第20條第3
    項、現行第24條等規定，由檢察官基於一次性之整體規劃而
    重啟處遇程序，視被告之個案情形，是否適合觀察、勒戒或
    強制戒治，或給予被告附命完成戒癮治療緩起訴處分之機會
    。檢察官逕予提起公訴，法院無從替代檢察官為上開合義務
    性之裁量處遇，應認本件起訴程序違背規定，且無從補正，
    爰不經言詞辯論，逕為諭知不受理之判決。
五、原審同此認定，以被告確有施用第一、二級毒品之犯行，惟
    與其最近1次因施用毒品而經強制戒治執行完畢相距已逾3 
    年，而諭知公訴不受理，核無不合。檢察官上訴意旨略以：
    「毒品危害防制條例於97年4月30日修正後，對於進入司法
    程序之戒癮治療方式，採取『觀察、勒戒或強制戒治』及『附
    命緩起訴』雙軌制，其目的在給予施用毒品者戒毒自新機會
    。被告既同意參加戒癮治療，由檢察官採行『附命緩起訴』方
    式，此後『附命緩起訴』經撤銷，自不能再改採『觀察、勒戒
    或強制戒治』方式，重啟處遇程序。是該條例第24條乃一般
    刑事訴訟程序之例外規定，屬刑事訴訟法第1條第1項規定之
    『其他法律所定之訴訟程序』。該條第2項規定已明示施用毒
    品案件於撤銷緩起訴處分後之法律效果為『依法追訴』，此乃
    因被告事實上已接受等同『觀察、勒戒』之處遇，惟其竟未能
    履行該條件，自應於撤銷緩起訴處分後就前案依法起訴，而
    無再次聲請法院裁定觀察、勒戒之必要。又附命緩起訴後，
    3年（原規定5年）內再犯施用第一級或第二級毒品者，因其
    事實上已接受等同觀察、勒戒處遇，顯見再犯率甚高，原規
    劃之制度功能已無法發揮成效，自得依109 年1月15日修正
    公布之毒品危害防制條例第23條第2項或修正公布前第24條
    第2項規定之相同法理，逕行提起公訴，無再依修正後毒品
    危害防制條例第20條第1項重為聲請觀察、勒戒必要（最高
    法院104年度第2次刑事庭會議決議意旨參照）。本件被告前
    因施用毒品行為，經檢察官以107年度毒偵字第2354號為附
    命完成戒癮治療之緩起訴處分確定，緩起訴期間為2年（108
    年5月6日至110年5月5日），嗣經同署依職權撤銷該緩起訴
    處分，是被告於緩起訴處分確定後3年內再犯施用毒品行為
    ，事實上等同觀察、勒戒處遇，應逕行起訴，並無再次聲請
    法院裁定觀察、勒戒之必要，原判決以上開理由逕諭知不受
    理判決，自有未洽等語。然查，原審已詳為敘明被告甲○○於
    上開施用毒品之時間前，最近1次所受之觀察、勒戒、強制
    戒治或完整戒癮治療之處遇，係其因施用毒品案件，經原法
    院裁定送強制戒治，於91年9月1日執行完畢，而被告本案被
    訴施用毒品之時間為107年8月27日，距其最近1次強制戒治
    執行完畢即91年9月1日，已逾3年，縱被告前曾因犯施用毒
    品罪，經起訴、判刑、執行，或經檢察官為附命完成戒癮治
    療緩起訴處分確定而未完成戒癮治療，揆諸前揭規定及說明
    ，本案仍應依修正後之毒品危害防制條例第20條第3項、現
    行第24條等規定，由檢察官基於一次性之整體規劃而重啟處
    遇程序，視被告之個案情形，是否適合觀察、勒戒或強制戒
    治，或給予被告附命完成戒癮治療緩起訴處分之機會。檢察
    官逕予提起公訴，法院無從替代檢察官為上開合義務性之裁
    量處遇，應認本件起訴程序違背規定，且無從補正，爰不經
    言詞辯論，逕為諭知不受理之判決。經核原審認事用法並無
    違誤，檢察官就本件犯行自得依職權決定聲請觀察、勒戒或
    戒癮治療，不因案件繫屬在本次毒品危害防制條例修法施行
    前、後而異，檢察官之上訴，為無理由，應予駁回，且不經
    言詞辯論為之。
據上論斷，應依刑事訴訟法第368條、第372條，判決如主文。
中　　華　　民　　國　　110 　年　　3 　　月　　9 　　日
　　　　　　　　　刑事第二十庭  審判長法　官  王復生
　　　　　　　　　　　　　　　　　　　法  官  遲中慧
　　　　　　　　　　　　　　　　　　　法  官  蕭世昌
以上正本證明與原本無異。
施用第二級毒品部分不得上訴。
施用第一級毒品部分如不服本判決，應於收受送達後20日內向本
院提出上訴書狀，其未敘述上訴之理由者並得於提起上訴後20日
內向本院補提理由書（均須按他造當事人之人數附繕本）「切勿
逕送上級法院」。
                                      書記官  吳建甫
中　　華　　民　　國　　110 　年　　3 　　月　　9 　　日